臺灣新竹地方法院民事裁定　　　　　　　100年度家抗字第5號
抗　告　人　陳耀庭
代　理　人　紀亙彥律師
相　對　人　陳凡仙
代　理　人　李文傑律師
上列當事人間聲請改定未成年人監護人事件，抗告人對於民國10
0 年1 月31日本院99年度監字第172 號第一審裁定提起抗告，本
院裁定如下：
    主  文
抗告駁回。
抗告人得依如附表所示期間、方式與兩造所生未成年子女陳柏愷
、陳柏宏、陳宣妘會面交往。
抗告費用新臺幣壹仟元由抗告人負擔。
    理  由
壹、抗告人於原審聲請意旨略以：
一、兩造於民國94年9 月11日結婚，婚後次年產下長子陳柏愷（
    95年1 月19日生）。嗣因相對人稱兩造個性不合，對抗告人
    提出離婚訴訟，抗告人為求隱忍乃於96年3 月7 日於本院達
    成調解，同意辦理離婚，並將陳柏愷之監護權交由相對人行
    使。然於同年9 月間，兩造有復合之機會，乃在臺北市○○
    ○路抗告人之住處同居，兩造同居期間先後生下次子陳柏宏
    （97年6 月17日生）及長女陳宣妘（99年2 月23日生）。
二、相對人產下長女陳宣妘後，因產後憂鬱，於99年7 月間帶同
    3 名子女返回位在新竹市之娘家，隨即音訊俱渺，雙方往來
    極罕，相對人不願子女與抗告人接觸，並為阻絕抗告人探視
    子女，連抗告人協同父母欲見孫子、孫女，相對人均藉口拒
    絕，致兩造所生之子女無法得到正常天倫。
三、相對人自與抗告人結婚以來，即無工作，且無收入，扶養子
    女之費用全賴抗告人擔任廚師之收入，兩造所生3 名子女，
    於相對人無收入之情況下，顯然難使子女獲得最佳照顧，如
    將3 名子女交由相對人負擔義務，相對人顯然難為適任，雖
    相對人家中有一母親，然亦同無收入，顯非適當之給予子女
    照護之支援系統，而抗告人每月有固定收入，家中父母更是
    愛孫至極，復有抗告人之兄弟姊妹於抗告人出外謀生時，得
    為替代性之照護，抗告人不論謀生能力及家戶支援系統均較
    相對人得提供子女更優之照護。
四、抗告人曾至相對人位在新竹家中探視子女，然看見次子陳柏
    宏於髒污不堪之地板上爬行，長子陳柏愷全身髒亂不堪，長
    女陳宣妘則獨自躺在床上，3 名小孩看似全無人照護，聲請
    人見及此狀，心痛不已，爰請求由社扶單位進行子女教養環
    境評估，並考量對子女之最佳利益，變更養護之權利義務由
    抗告人任之。
貳、原審經調查後，認抗告人主張相對人常以藉口阻絕抗告人探
    視子女及抗告人至相對人家中探視子女時，見相對人家中環
    境不潔、子女全身髒污，照護情形不佳等情，並未舉證以實
    其說。又綜合全卷事證，並參考兩造訪視報告結果，考量相
    對人為3 名未成年子女生活之實際照顧者，其等已與相對人
    發展良好之依附關係，且該等未成年子女均屬年幼，環境之
    應變能力不強，對於原照顧者具有依賴性，需要安定的生活
    環境，不宜隨意變更，而相對人無疏於保護教養或有何不利
    於未成年子女之情形，無改變未成年子女目前生活環境與習
    慣之必要，裁定駁回抗告人之聲請。
、抗告意旨略以：
一、兩造所生之長子陳柏愷由相對人帶回新竹前，在抗告人家中
    生活3 年，抗告人及家人均曾照顧養護，抗告人對陳柏愷非
    全無照顧養護之經驗，且原裁定亦認陳柏愷年紀尚小，對環
    境依賴性高，而陳柏愷既曾在抗告人家中生活過，何以認定
    抗告人不適宜照護陳柏愷？
二、相對人無正常工作，亦全無收入，此為訪視報告及原審裁定
    所是認，則由相對人擔任未成年子女之權利義務之行使與負
    擔，相對人就基本之民生問題無法解決，有何心力照護子女
    ？況依訪視報告中所調查，相對人全家僅以相對人母親之工
    作收入與存款維持生計，然相對人家中有6 人，相對人母親
    之收入顯比行政院主計處之家戶收支更低，如此豈能完足照
    護3 名未成年子女？由相對人照護該等未成年子女豈是適宜
    ？
三、兩造前為探視子女問題已生爭執，相對人且有阻止抗告人探
    視子女之情，原審未依職權就此部分為裁定，無異使兩造因
    子女問題再度交惡，與立法意旨至有相違。
四、綜上，請求考量子女之最佳利益，裁定准許抗告人所請，並
    聲明原裁定廢棄，兩造所生未成年子女陳柏愷、陳柏宏、陳
    宣妘權利義務之行使或負擔，均改由抗告人任之。
肆、相對人則以：
一、本件改定監護權之要件，應係有事實足認相對人不符合3 名
    未成年子女之最佳利益，或相對人有顯不適任之情事者，方
    得准予改定監護權，而非如離婚訴訟般，以比較雙方之各項
    情事優劣方式選定未成年子女之監護人。而依相對人之訪視
    報告已陳明相對人適合繼續擔任3 名未成年子女之監護人，
    是抗告人之請求顯乏理由。且觀諸相對人於98年7 月間攜同
    陳柏愷、陳柏宏返回娘家待產，相對人於99年2 月23日產下
    陳宣妘至今，已有多年，於相對人母親協助下，3 名子女身
    心均獲得相對人良好之照顧，相對人不知抗告人欲推翻先前
    兩造有關子女監護權之約定，其理由為何？
二、抗告人一再批評相對人無正常工作，全無收入，亦非妥適。
    蓋3 名未成年子女如均由抗告人監護，其外出工作，當係交
    由其父母照料，較之子女由相對人照料，何者為宜，人所皆
    知。如係僱用褓姆照料，以每名子女新臺幣（下同）15,000
    元計算，每月費用高達45,000元，益見由相對人親自照顧3
    名未成年子女，非僅照護效果較佳，經濟價值亦比相對人外
    出工作更高。
三、相對人從未阻擋抗告人探視子女，而抗告人於99年8 月9 日
    提起本件請求前，已甚少探視，其提起請求後，即未至相對
    人住處探視子女。又抗告人只關心長子，曾送禮物給長子，
    對次子及長女則不予理會，致長子常詢問「爸爸只送禮物給
    我，弟弟跟妹妹怎麼沒有」。再相對人於99年7 月7 日向本
    院聲請調解抗告人給付子女扶養費，抗告人即於同年8 月9
    日提出本件請求，不得不令相對人質疑是否抗告人為避免給
    付扶養費，始聲請改定監護人。惟無論如何，相對人監護子
    女，並無任何不適任之情狀，無改定之必要，請求駁回抗告
    人之抗告。
伍、得心證之理由：
一、按夫妻離婚者，對於未成年子女權利義務之行使或負擔，依
    協議由一方或雙方共同任之。未為協議或協議不成者，法院
    得依夫妻之一方、主管機關、社會福利機構或其他利害關係
    人之請求或依職權酌定之；前項協議不利於子女者，法院得
    依主管機關、社會福利機構或其他利害關係人之請求或依職
    權為子女之利益改定之；行使、負擔權利義務之一方未盡保
    護教養之義務或對未成年子女有不利之情事者，他方、未成
    年子女、主管機關、社會福利機構或其他利害關係人得為子
    女之利益，請求法院改定之，民法第1055條第1 、2 、3 項
    分別定有明文。是以法院改定未成年子女權利義務之行使負
    擔者，自應以行使負擔權利義務之一方未盡保護教養之義務
    或對未成年子女有不利之情事，始有必要。倘行使負擔未成
    年子女權利義務之一方，並無未盡保護教養之義務或對未成
    年子女有不利之情事，即不得遽行剝奪其親權而予以改定。
    再按法院決定未成年子女權利義務之行使或負擔時，應依未
    成年子女之最佳利益，審酌一切情狀，參考社工人員之訪視
    報告，尤應注意下列事項：(一)、子女之年齡、性別、人數及
    健康情形。(二)、子女之意願及人格發展之需要。(三)、父母之
    年齡、職業、品行、健康情形、經濟能力及生活狀況。(四)、
    父母保護教養子女之意願及態度。(五)、父母子女間或未成年
    子女與其他共同生活之人間之感情狀況，同法第1055條之1
    定有明文。又非婚生子女經認領者，關於未成年子女權利義
    務之行使或負擔，準用第1055條、第1055條之1 及第1055條
    之2 之規定，民法第1069條之1 亦有規定。
二、抗告人主張其與相對人原為夫妻關係，於96年3 月7 日調解
    離婚，並約定兩造所生之子陳柏愷權利義務之行使或負擔由
    相對人任之。嗣兩造於96年9 月間復合，期間先後生育陳柏
    宏、陳宣妘，抗告人且分別於97年9 月16日、99年6 月21日
    認領陳柏宏、陳宣妘，且約定陳柏宏、陳宣妘權利義務之行
    使或負擔，均由相對人任之等情，業據提出本院96年度家調
    字第49號調解筆錄及戶籍謄本各1 份為證，且為相對人所不
    爭執，自堪信為真實。
三、抗告人主張兩造雖約定陳柏愷、陳柏宏、陳宣妘權利義務之
    行使或負擔由相對人任之，然相對人有阻止抗告人探視子女
    之情，抗告人前至相對人家中探視子女時，見次子陳柏宏於
    髒污不堪之地板爬行，長子陳柏愷全身髒亂不堪，長女陳宣
    妘則獨自躺在床上，看似全無人照護之小孩，加以相對人全
    無工作及收入，顯難使子女獲得最佳照顧等情。然為相對人
    否認，並以前揭情詞置辯。是本件所應審酌者厥為相對人是
    否有未盡保護教養之義務或對未成年子女有不利之情事。經
    查：
(一)、抗告人主張相對人有阻止抗告人探視子女之情，其先前至相
    對人家中探視子女時，見次子陳柏宏於髒污不堪之地板爬行
    、長子陳柏愷全身髒亂不堪、長女陳宣妘則獨自躺在床上等
    情，為相對人否認，抗告人就此迄未提出相當證據以實其說
    ，自難認抗告人此部分主張為真。
(二)、抗告人另主張相對人無工作及收入，難使子女獲得最佳照顧
    ，而相對人固坦認其現無工作，惟否認有未盡保護教養義務
    之情事，辯稱其母親江美華每月工作收入6 萬元，名下存款
    近130 萬元，其與未成年子女住在娘家，生活無虞等語，並
    提出江美華之存摺影本2 份為證，則抗告人此部分主張，是
    否真實，即有可疑？又依原審囑託台北市政府社會局委託中
    華民國新女性聯合會、新竹市迎曦服務協會分別對抗告人、
    相對人進行訪視之如下結果：
１、抗告人部分：
(1)、經濟狀況及就業史：
、現在工作：
    抗告人畢業後都任職於餐飲業，曾在晴美自助餐、義路食品
    行，99年9 月於阪急百貨美食街蓬萊料理店擔任店長一職，
    工作時間為10：00至21：30，月休4 天為排休制。
、經濟狀況：
    收入：每月薪資43,000元、存款15萬元、汽車1 輛。
    支出：生活開銷每月5,000 元、案主一（指陳柏愷）生活費
          每月10,000 元。
(2)、目前婚姻狀況及婚姻史：
    兩造於94年結婚，96年時相對人執意要離婚，當時兩造協議
    離婚，案主一監護權由相對人擔任，而抗告人每月支付生活
    費並可探視案主一，97年案主二（指陳柏宏）出生後由抗告
    人認領並由相對人監護，案主三（指陳宣妘）99年出生後由
    抗告人認領，相對人監護。
(3)、健康狀況：
    抗告人表示其健康狀況良好，無菸酒癮，因餐飲業關係每半
    年會健康檢查，與抗告人訪視期間，其精神狀況良好，然訪
    談時不斷會提到與相對人間相處狀況，可看出抗告人相當在
    意相對人，情緒仍處在婚姻存續中。
(4)、居住狀況：
、案家房屋所有權：案祖父所有。
、同住人員：案祖父母、案大姑、案小姑、抗告人。
、內部環境：案家為舊式建築，共有兩層樓，一樓為三房兩廳
    一衛一廚，一房為玩具房，內為木頭地板，玩具很多，之後
    預計為案主一、案主二房間；一房為儲藏室、一房為抗告人
    房間，內有雙人床、衣櫃、電腦；二樓為夾層，天花板與地
    板距離較近，共有三房，一房為案祖父母房間、一房為儲藏
    室、另一邊用窗簾隔為案大姑、案小姑房間，二樓空間較小
    ，物品較多，然環境乾淨清潔，空間充裕。
、外圍環境案：
    案家位處馬路旁，附近無商家，為交通要道，車輛較多，需
    注意自身安全。
(5)、家庭成員概況來往及支持程度：
    抗告人表示兩造婚後與案家人同住，故案主一、案主二出生
    後案家人也會代為照顧，抗告人表示案主一、案主二與案家
    人感情很好，案主一最喜歡黏著案大姑，案大姑也會買玩具
    給案主一，案主二則喜歡黏著案祖父母，案祖父母都會帶案
    主們出去玩。抗告人表示現案主們都被相對人帶走，而剛出
    生的案主三案家人都未見過面，案家人並相當支持抗告人盡
    快將案主們帶回案家，案祖父母也允諾會協助照顧案主們。
(6)、過去照顧子女經驗與親子互動關係：
、案主們生活作息：
    案主一為5 歲、案主二為2 歲、案主三為10個月大，因99年
    2 月被相對人帶離案家迄今，不甚清楚案主們作息狀況。
、親子互動：
    抗告人表示婚後相對人育有案主一時，當時待在新竹坐月子
    ，而案主一也在新竹生活一年多才搬來與案祖父母同住，當
    時抗告人負責家中經濟，相對人則在家中照顧案主一，而案
    祖父母也會協助照顧，而抗告人下班後也會協助照顧，抗告
    人表示每當相對人返回娘家居住後就會表示其要離婚，而抗
    告人在96年也同意離婚。抗告人表示離婚後其與相對人仍持
    續聯絡，之後相對人便懷有案主二，相對人搬回與抗告人同
    住。抗告人表示案主二出生後則由案祖父母照顧，兩造雖然
    在戶籍上沒有登記結婚意願，然兩造當時相處融洽，案家人
    也相當疼愛案主們。抗告人表示當時案主一喜歡黏著案大姑
    ；案主二則喜歡黏著抗告人，抗告人表示可能是案生二出生
    後由兩造照顧，故案主二晚上睡覺時也會黏著抗告人。抗告
    人表示其對案主一、案主二都相當疼愛，平時假日時也會一
    同出去玩，相對人與案家人相處也相當融洽。抗告人表示相
    對人懷有案主三後，相對人只要回到娘家後就會被案外祖母
    洗腦，而案外祖母會灌輸錯誤觀念給相對人，並且會積極要
    相對人離婚，抗告人表示只要相對人沒有接觸到其娘家，與
    抗告人相處上都相當融洽。抗告人表示99年2 月相對人回娘
    家坐月子後便不願返回案家居住，而抗告人只有在案主三出
    生後見過一面，之後完全都不清楚案主三狀況，抗告人表示
    其也曾帶案祖父母去找相對人，然案外祖母都不願讓抗告人
    見案主們，而原本案主一與案主二是由案祖父母照顧，然相
    對人表示其想要與案主一、案主二見面後，就不再讓抗告人
    將案主一、案主二接回。抗告人表示現只要要求探視案主們
    ，相對人便會在案外祖母的遊說中表示要相對人付生活費，
    抗告人表示其不斷遭受到案外祖母刁難，且案祖父母也在案
    外祖母刁難之中無法見到自己孫子，抗告人也發誓不再到案
    外祖母家。抗告人表示其現在相當思念案主們，並且現在生
    活重心是放在把經濟穩定好，並希望能給予案主們穩定生活
    。抗告人表示案主一個性活潑，口語表達相當完整；案主二
    個性也相當活潑，不到一歲時便會開始走路，起先會先扶著
    桌子旁邊走路，而案主二會模仿案主一行為舉止，案主一與
    案主二會一起寫字、玩玩具，而案主一與案主二健康狀況良
    好，少有生病，無過敏現象亦不挑食。抗告人表示現已經好
    幾個月都沒有見到案主們，其對於案主們目前狀況都不太清
    楚。
(7)、未來子女的照顧計畫：
、教養態度：
    抗告人表示其會視案主們興趣培養，如案主們想要學習才藝
    ，若抗告人經濟狀況許可，其會培養。抗告人表示除了培養
    才藝之外，認為品性相當重要，最基本的是不要學壞。
、未來生活及教育計劃：
    抗告人表示因其與案家人同住，若之後案主們返回案家同往
    後，雖抗告人工作時間較長且休假時間較少，然現案家人已
    退休可協助照顧案主們，以往案家人也有照顧過案主們經驗
    ，故在照顧上應能無慮。抗告人表示其在工作上，目前會先
    積極工作賺錢，未來有計畫要自行開店。在教育部分，抗告
    人表示因案主一已到適學年齡，其會先安排案主一就讀幼雅
    園，在照顧責任上也可較為減輕負擔。
、另一方探訪計劃：
    抗告人表示因相對人為案主們母親，其會讓相對人來探視案
    主們。
(8)、意願與動機：
    抗告人表示其最喜歡相對人與案主們能夠共同返回案家生活
    ，若相對人不願意的話其希望案主們能夠回來由其照顧，抗
    告人表示因相對人現住所環境、經濟條件不佳，而抗告人家
    庭支持度佳、環境、收入穩定都比相對人還好。抗告人表示
    其也有考量到案主三因為新生兒，其不想讓案主三與相對人
    分開，故其希望案主們監護權能由其監護較為恰當。
(9)、評估建議
、親子關係及親職能力：
    就抗告人所述中可了解，其以往與案主們互動很好可清楚描
    述其以往照顧經驗，並對於案主們個性、喜好都相當清楚，
    雖然目前分居中抗告人也是每月提供生活費用給相對人，可
    看出抗告人負責任，然相對人搬離案家後抗告人也是積極尋
    求探視案主們，卻遭受到案外祖母刁難，就抗告人所述其與
    相對人關係還是很好，未來也希望能夠和好如初，唯獨因案
    外祖母介入而使得兩造間關係產生變化及影響抗告人探視案
    主們，唯抗告人是案主們父親，探視合情合理，應避免阻擾
    對造探視而影響到案主們享有父愛之權益。
、支持系統及環境關係：
I、家庭支持：
    抗告人目前與案家人同住，就抗告人與案家人所述中可了解
    案家人以前與案主們互動很好亦會協助照顧，未來亦允諾會
    協助照顧案主們，家庭支持度佳。
II、環境支持：
(甲)、經濟條件：
    抗告人目前工作、收入穩定，亦有存款，每月並提供相對人
    案主一生活開銷，收支平衡，未來若案主們開銷日益增加，
    案家人也允諾會協助，未來應能提供案主們穩定生活。
(乙)、居住環境：
    案家環境乾淨、清潔，房間數充足並已有規劃讓案主們有獨
    立房間可使用，唯案家鄰近馬路旁邊，需注意自身安全。
(丙)、照顧計畫之可行性：
    就抗告人所述，可了解其對於案主們未來生活與教育已有所
    規劃，可見抗告人已有思索未來照顧案主們方式，訪談時案
    祖父母、案大姑也在一旁表示願意協助抗告人照顧案主們，
    可見其期望將案主們接回同住之心情，雖抗告人工作時間較
    長且休假時間少，然有案家人的協助照顧，加上案主們也有
    居住過案家經驗，有利照顧案主們生活起居。
(丁)、觀察現況：
    訪視當天，抗告人與案祖父母、案大姑皆坐在一旁關心案情
    ，當抗告人提到目前探視案主們困難時，案祖父母亦在一旁
    表示其意見並表示相當思念案主們，並允諾會協助照顧案主
    們，可見案家人都相當關心案主們狀況。
(10)、建議：
    抗告人自述其相當瞭解案主們之個性、健康及飲食狀況，對
    案主們頗為關心，其經濟、住家環境頗為穩定，加上往後案
    家人可協助照顧，故未來抗告人照顧案主們應能無慮。唯社
    工無法訪視案主們和抗告人互動情形，宜請法官參酌將案主
    們和抗告人互動情形納入考量。建議兩造應有良好之溝通及
    相處模式，避免影響對造探視權利，導致案主們在兩造互動
    關係中產生拉鋸，不利於案主之身心發展。
２、相對人部分：
(1)、家庭狀況：
、家庭互動關係：
    相對人表示與抗告人自94年結婚後，便經常因觀念不同而有
    口角，96年離婚後，為了長子嘗試與抗告人復合，但在懷長
    女時，相對人表示因狀況欠佳回娘家休養，期間抗告人少有
    探望，兩人關係轉淡。自離婚後，相對人表示抗告人每月負
    擔長子生活費10,000元，但對於次子與長女皆無負擔，而未
    成年人3 人自幼便由相對人親自照顧，包含三餐準備及打預
    防針等，依附關係緊密，而相對人與母親及弟弟們同住，生
    活上可相互照顧。
、居家環境：
    相對人居住在有社區管理之公寓，室外環境安靜，有足夠之
    公共空間可供活動，室內約40坪含1 廳、1 衛、4 房，相對
    人與長子及長女同睡，相對人母親與次子同睡，房間佈置溫
    馨並設有兒童安全門，室內養有3 隻狗但皆關在籠內，整體
    環境乾淨明亮。住家鄰近賣場、學校及市區，對外交通便利
    、生活機能良好。
(2)、監護動機：
    相對人表示未成年人自幼便由自己照顧，已有深厚情感，期
    望能由自己持續照顧，且抗告人家庭對未成年人常有負面之
    教導方式，並讓長子說「男生是爸爸的，女生是媽媽的」並
    且為免手足被分開養育，期望由自己取得未成年人3 人之監
    護權，爭取監護動機單純。
(3)、經濟狀況：
    相對人目前因照顧未成年人未有工作，亦無收入，但相對人
    母親在朋友處工作，每月薪水約6 萬元，並有積蓄百萬元以
    上，另尚有公司股份價值約40多萬，雖目前有房貸負擔，但
    扣除生活開銷及每月房貸仍足以負擔未成年人生活所需。又
    相對人之弟弟目前皆半工半讀，亦會協助家計，照顧並接送
    未成年人陳柏愷上下學，相對人表示待長女3 至4 歲時自己
    也會外出工作，但就目前而言仍以照顧未成年人為主。
(4)、帶養兒童經驗及未來計劃：
    相對人表示雖然未成年人尚年幼，但認為教育要趁早，希望
    教導未成年人正確的道德觀念，並給予最佳的教育環境，未
    來若未成年人願意向學將盡力供其受教育所需，但仍會尊重
    其想法。另相對人自述目前並無穩定交往之男性朋友，亦不
    考慮再婚。未來不反對抗告人探望未成年人，但須先約定時
    間。
(5)、評估及建議：
、身心狀況：
    相對人口語表達清晰且情緒自然，肢體動作良好，能清楚陳
    述想法及安排未成年人之生活情況，與未成年人依附關係佳
    。
、經濟能力：
    相對人目前無正職工作及收入，但家庭支出有母親及弟弟們
    協助負擔，讓相對人可以安心照顧未成年人。評估尚足以維
    持未成年人生活與就學所需。
、教養能力：
    相對人重視未成年人之品德教育，亦表示能尊重未成年人之
    選擇及意見，訪談過程中提及長女不受抗告人家庭重視有些
    哽咽，但仍不反對抗告人探望未成年人，教養態度正向。
、綜上建議：
    相對人情緒穩定，並有實際照顧未成年人之經驗，生活環境
    單純並有親友支持，足以提供未成年人成長所需，故由相對
    人監護並無不適之處。
    上情有中華民國新女性聯合會於99年12月31日以新女（99）
    芬字第990863號函檢附監護權案件訪視調查報告書；新竹市
    迎曦服務協會於99年12月14日以99迎曦字第00069 號函檢附
    辦理兒童少年收養暨監護權事件訪視報告各1 份在卷可佐，
    足見兩造皆有行使親權之意願，就親職能力、親友資源、居
    住環境觀察，亦皆適合照顧子女，而相對人於其母親支援下
    ，經濟狀況尚屬無虞，實難認相對人有何未盡保護教養子女
    之義務或對未成年子女有不利之情事。況依民法第1116條之
    2 之規定，抗告人負有扶養未成年子女之義務，若抗告人認
    相對人經濟狀況非佳，本應積極就未成年子女生活費用之分
    攤與相對人溝通，非以相對人無工作及收入之事實，逕自主
    張相對人難以提供未成年子女最佳照顧，其理甚明。是抗告
    人據上主張相對人不適任未成年人之監護人，亦無足取。
四、綜觀全卷事證並參考前揭訪視報告，兩造雖均足任保護教養
    子女之責，惟兩造前既就未成年子女陳柏愷、陳柏宏、陳宣
    妘權利義務之行使或負擔約定由相對人任之，則抗告人聲請
    改定未成年子女之監護人，自以相對人有未盡保護教養義務
    或對未成年子女有不利之情事，業如上述。準此，本院考量
    相對人為未成年子女陳柏愷、陳柏宏、陳宣妘生活之實際照
    顧者，其等已與相對人發展良好之依附關係，且3 名未成年
    子女現年分別為6 歲、3 歲、1 歲，對環境之應變能力不強
    ，對於原照顧者具有依賴性，需要安定的生活環境而不宜隨
    意變更，而相對人又無疏於保護教養或有對未成年子女不利
    之情事，即無改變其等目前生活環境及習慣之必要。從而，
    原審認兩造所生未成年子女陳柏愷、陳柏宏、陳宣妘權利義
    務之行使或負擔由相對人任之，尚無不合，抗告意旨仍執陳
    詞，指摘原審裁定不當，洵無理由，應予駁回。
五、復按夫妻離婚者，對於未成年子女權利義務之行使或負擔，
    法院得依夫妻之一方、主管機關、社會福利機構或其他利害
    關係人之請求或依職權酌定之；法院得依請求或依職權，為
    未行使或負擔權利義務之一方，酌定其與未成年子女會面交
    往之方式及期間。但其會面交往，有妨害子女之利益者，法
    院得依請求或依職權變更之；法院為民法第1055條裁判時，
    應依子女最佳利益，審酌一切情狀，參考社工人員之訪視報
    告，尤應注意左列事項：(一)、子女之年齡、性別、人數及健
    康情形。(二)、子女之意願及人格發展之需要。(三)、父母之年
    齡、職業、品性、健康情形、經濟能力及生活狀況。(四)、父
    母保護、教養子女之意願及態度。(五)、父母子女間或未成年
    子女與其他共同生活之人間之感情狀況。此為85年9 月25日
    民法親屬編修正後，第1055條第1 項、第5 項及第1055條之
    1 所明定，希冀藉此新修正「會面交往權」之規定，使得未
    取得未成年子女權利義務行使負擔之他方父母，於離婚後得
    繼續與其子女保持聯繫，瞭解子女之生活狀況，看護子女順
    利成長，此不僅為父母之權利，亦有益於子女身心發展，蓋
    父母縱已仳離，仍宜儘量使子女有機會接受父母雙方感情之
    滋潤。另按探視子女乃基於親子關係所衍生之自然權利，其
    不僅係為人父母者之權利，更係未成年子女享受親情照拂之
    基本權利，同時探視子女之規定，使未取得未成年子女權利
    義務行使負擔之一方，於未能與子女共同生活之情形下，仍
    能繼續與其子女接觸聯繫，是會面交住之實施為繼續性之事
    實狀態，其乃基於人倫關係而來，為本於人性之固有權利，
    更是父母對於未成年子女保護教養關心之表現，未取得未成
    年子女權利義務行使負擔之一方亦可藉探視以監督他方是否
    善盡對未成年子女之保護教養之責任，故除非予未取得未成
    年子女權利義務行使負擔之一方探視權，將明顯不利於未成
    年子女，否則即應予其探視未成年子女之機會。本院審酌上
    情，考量兩造所生3 名子女均尚未成年，仍須父母摯愛關照
    以促使其人格正常發展，而兩造固無法繼續維持共同生活關
    係，然亦不應因此剝奪未成年子女與父母間之親情交流，自
    應認允抗告人與子女會面交往，爰依職權酌定抗告人與未成
    年子女會面交往之方式如附表所示。
六、據上論結，本件抗告為無理由，依非訟事件法第21條第2 項
    、第24條第1 項、第44條、第46條，民事訴訟法第495 條之
    1 第1 項、第449 條第1 項、第95條、第78條，裁定如主文
    。
中    華    民    國    100    年    2    月     4    日
                    家事法庭審判長法  官 許翠玲
                                  法  官 周美玲
                                  法  官 林昌義
以上正本證明與原本無異。
如不服本裁定，僅得於收受本裁定正本送達後10日內，以適用法
規顯有錯誤為理由，向本院提出再抗告狀（須附繕本一份及繳納
再抗告裁判費新臺幣1,000元），經本院許可後始可再抗告。
中    華    民    國  101    年    2    月    4       日
                                   書記官 陳思璟
附表：
一、未就讀國民小學前：
    抗告人得於下列第三、四項時間與兩造所生未成年子女陳柏
    愷、陳柏宏、陳宣妘會面交往外。抗告人且得於每月之第2
    、4 週之週六上午10時至兩造約定之地點將該3 名未成年子
    女接往住處同居，但應於次日之週日晚上8 時前，將未成年
    子女送回兩造約定之地點交予相對人。
二、就讀國民小學後之平日期間﹕
    抗告人得於每月第2 、4 週之星期六上午10時至兩造約定之
    地點將3 名未成年子女接往住處同居，但應於次日之週日晚
    上6 時前，將未成年子女送回兩造約定之地點交予相對人。
三、暑假期間：
    抗告人得於每年7 、8 月之暑假期間，選擇其中連續之20日
    ，於第1 日當日上午10時至約定之地點，將3 名未成年子女
    接往住處同住，且於第20日晚上8 時前，將未成年子女送回
    兩造約定之地點交予相對人，不適用上述平日期間之會面交
    往之方式。
四、農曆春節（包括寒假）：
１、抗告人得於雙數年（如102 年、104 年）之寒假期間，選擇
    包含農曆春節即除夕、年初一、年初二之3 日，於第1 日即
    除夕當日上午10時至兩造約定之地點，將3 名未成年子女接
    往住處共度春節，但應於年初二晚上8 時前，將未成年子女
    送回兩造約定之地點交予相對人，及選擇不包含農曆春節即
    年初三至十五外之其中連續7 日，於第1 日當日上午10時至
    兩造約定之地點，將未成年子女接出共度寒假，且於連續第
    7 日之當日晚上8 時前，將未成年子女送回兩造約定之地點
    交予相對人，不適用上述平日期間之會面交往之方式。
２、抗告人得於單數年（例如101 年、103 年）之寒假期間，選
    擇不包含農曆春節即除夕、年初一、年初二之其中連續10日
    ，於第1 日當日上午10時至兩造約定之地點，將3 名未成年
    子女接往住處共度寒假，且於連續第10日之當日晚上8 時前
    ，將未成年子女送回兩造所約定之地點交予相對人，不適用
    上述平日期間之會面交往之方式。
五、未成年子女陳柏愷、陳柏宏、陳宣妘各年滿15歲後得依其等
    意願及方式與抗告人會面交往。
六、抗告人於不影響3 名未成年子女正常作息下，得以電話、書
    信或電子郵件等方式與未成年子女交談、交往、聯絡。